臺灣桃園地方法院民事判決　　　　　　　95年度訴字第1856號
原　　　告　呂恩綾原姓名呂碧.
被　　　告　乙○○
上列當事人間因被告侵占案件，原告提起刑事附帶民事訴訟請求
損害賠償，經本院刑事庭以95年度附民字第99號裁定移送前來，
本院於民國96年5 月10日言詞辯論終結，判決如下：
    主  文
被告應給付原告新台幣壹佰伍拾肆萬元，及自民國九十五年八月
十日起至清償日止，按年利率百分之五計算之利息。
原告其餘之訴駁回。
訴訟費用由被告負擔百分之五十一，餘由原告負擔。
本判決第一項得假執行。但被告如以新台幣壹佰伍拾肆萬元為原
告預供擔保，得免為假執行。
原告其餘假執行之聲請駁回。
    事  實
甲、原告方面：
壹、聲明：
一、被告應給付原告新台幣（下同）3,035,500 元及自本件刑事
    附帶民事訴訟起訴狀繕本送達被告翌日起至清償日止，按年
    利率百分之5 計算之利息。
二、願供擔保，請准宣告假執行。
貳、陳述：
一、緣原告前於民國86年4 月間因急需金錢周轉，且被告當時係
    設於桃園縣桃園市○○路243 號「蘇財記房屋代書事務所」
    之負責人，從事抵押貸款等代書業務，乃於同年4 月25日透
    過被告向第三人莊玉成借款250 萬元，並以原告父親甲○○
    所有坐落桃園縣蘆竹鄉○○段274 、373 地號土地及其上門
    牌號碼桃園縣蘆竹鄉新興村新興97之3 號之房屋設定抵押權
    予莊玉成，且由甲○○簽發本票1 紙作為擔保，約定第1 年
    利息按每月62,500元計算，自第2 年起月息減為6 萬元，經
    莊玉成預扣1 個月利息62,500元，實際交付原告2,437,500
    元（下稱系爭借款），並委由被告辦理貸款及抵押權設定登
    記之相關手續。嗣原告自86年5 月間起至88年8 月間止，陸
    續交付如附表所示，合計1,495,500 元之現金予被告，委由
    被告轉交莊玉成，用以清償系爭借款本金，此參卷附原告所
    提22張收據（下稱系爭22張收據，參本院卷第26至47頁）所
    載即明；原告並自86年5 月25日起至87年4 月間止，按月支
    付利息62,500元，自87年5 月間起至88年8 月止，則按月交
    付利息6 萬元予被告，合計交付154 萬元，詎被告竟侵占上
    開款項而均未轉交莊玉成，致莊玉成以其借款未獲清償，向
    鈞院聲請拍賣上開房地，經鈞院以86年度拍字第24811 號民
    事裁定准予拍賣，並以88年度執字第17882 號拍賣抵押物強
    制執行事件受理執行在案，並另向原告追償欠款本息，使原
    告受有損害，嗣因甲○○於90年12月28日代原告與莊玉成和
    解，並由其子呂啟明代為清償475 萬元，莊玉成始撤回該件
    強制執行聲請。被告前開侵占行為，業經鈞院以94年度易字
    第1467號判決判處有期徒刑1 年6 月，並經台灣高等法院以
    95年度上訴字第4303號判決駁回其上訴在案。
二、次查，本件借款係原告透過被告向莊玉成所借，雖因原告父
    親甲○○以其所有上開房地設定抵押予莊玉成作為擔保，致
    系爭22張收據記載債務人為「甲○○」，惟實際借款人為原
    告，並係由原告負責清償借款本息。且原告如遲延清償借款
    時，均會另外補貼利息，此參卷附原告於87年4 月9 日清償
    交付如附表編號12所示之借款本金6 萬元予被告時，因遲延
    清償而補貼利息500 元，故被告代莊玉成出具之收據（參本
    院卷第63頁）記載還款金額為60,500元即明；嗣原告重新整
    理被告代莊玉成出具之收據為系爭22紙收據時，即去除上開
    遲延補貼利息之金額，僅據實記載所交付本金之金額及日期
    ，而交由被告重新簽名蓋章。另因原告按月交付被告之利息
    均未經被告出具收據，故兩造與莊玉成於88年9 月7 日簽訂
    協議書（下稱系爭協議書）時，乃於第1 、2 條約定被告收
    取及應償還原告之利息金額，並經兩造於同年9 月8 日會算
    確認被告應返還原告之利息金額為154 萬元，是被告辯稱系
    爭借款係由原告之父甲○○向其借用，及系爭22張收據係原
    告償還系爭借款之利息收據，顯與事實不符。
三、綜上，被告侵占原告交付之系爭借款本金為1,495,500 元，
    利息為154 萬元，合計3,035,500 元，致原告受該項損害，
    且被告所受利益係無法律上之原因，致原告受損害。爰提起
    本件訴訟，依民法第544 條關於受任人損害賠償責任、同法
    第179 條不當得利返還請求權之法律關係，請求被告賠償原
    告所受損害3,035,500 元及自本件刑事附帶民事訴訟起訴狀
    繕本送達被告翌日起至清償日止，按年利率百分之5 計算之
    利息。
參、證據：提出協議書、和解書、台灣高等法院95年度上更（一
    ）字第668 號、95年度上訴字第4303號刑事判決、甲○○傷
    害診斷證明書各1 件、收據23張為證。
乙、被告方面：
壹、聲明：
一、原告之訴及假執行之聲請均駁回。
二、如受不利判決，願供擔保請准宣告免為假執行。
貳、陳述：
一、就原告請求被告給付154 萬元及自本件刑事附帶民事訴訟起
    訴狀繕本送達被告翌日即95年8 月10日起至清償日止，按年
    利率百分之5 計算利息之部分，被告認諾原告之請求，願給
    付該部分金額及利息，惟不同意給付原告其餘請求之金額。
二、按系爭借款係由原告之父甲○○向被告借貸，而非由原告透
    過被告向第三人莊玉成借貸，且於借款時約定每月利息62,5
    00元，並預扣第1 個月利息62,500元，被告乃向莊玉成調借
    現金，並與莊玉成偕同自其銀行帳戶提領現金2,437,500 元
    ，由被告在前揭代書事務所交付甲○○點收，嗣並改由原告
    按月支付利息。且原告自87年4 月起即未依約繳息，致被告
    拖欠莊玉成之利息未付，兩造乃於88年9 月7 日與莊玉成簽
    訂系爭協議書，確認被告收取原告清償系爭借款利息之期間
    及金額，約明被告應將該筆款項返還原告，並提供其所有不
    動產設定抵押權予原告作為擔保，嗣經兩造於次日再次會算
    ，確認被告收取及應返還原告之上開利息金額為154 萬元。
三、另查，原告自借款後均未清償任何本金，且其所提系爭22張
    收據之簽名及印章雖係由被告簽名蓋章，其中於86年5 月25
    日出具如附表編號1 所示之收據金額「陸萬貳仟伍佰元正」
    亦係被告之筆跡，另原告所提前揭另紙手寫收據亦係由被告
    親自立具，惟上開收據均係清償系爭借款利息之收據，原告
    主張上開收據係其清償借款本金之收據，與事實不符。且原
    告既因無法按期繳納系爭借款之利息，致甲○○所有前揭房
    地遭莊玉成聲請鈞院以86年度拍字第2482號民事裁定准予拍
    賣，經鈞院以88年度執字第17882 號拍賣抵押物強制執行事
    件受理執行在案，自無餘力償還借款本金。又原告遲延清償
    時，被告並未要求原告補貼利息，是依常理判斷，如原告曾
    清償借款本金，應係整筆還款，不應有如系爭22張收據所載
    即附表所示之千元或百元零頭。參以附表各欄所載，其金額
    與前揭利息約定金額相當，足證明系爭22張收據係原告給付
    系爭借款利息之收據，而非償還借款本金之收據。況系爭22
    張收據如係原告償還借款本金之收據，則原告尚未償還之借
    款本金餘額自應依上開各期本金之清償而逐期減少，原告每
    期應給付之利息金額亦應隨同比例減少，而依原告所述，其
    於每期即每月另行給付之利息金額仍屬相同，顯與常理不合
    。原告復未舉證證明其除償還上開1,495,500 元外，曾另行
    交付其所指之每月利息金額予被告收受，其主張自不可採。
    綜上，除經兩造會算之上開154 萬元及其遲延利息，被告認
    諾願給付外，原告請求被告給付超過上開部分之金額及其遲
    延利息，並無理由。是原告提起本件訴訟，依民法第544 條
    關於受任人損害賠償責任、同法第179 條不當得利返還請求
    權之法律關係，請求被告給付3,035,500 元及遲延利息，就
    逾被告前揭認諾部分應予駁回。
參、證據：提出協議書1 件為證，並聲請訊問證人甲○○。
丙、本院依職權調閱本院88年度執字第17882 號拍賣抵押物強制
    執行事件、94年度易字第1467號侵占案件卷宗。
    理  由
壹、程序部分：
    按「附帶民事訴訟除本編有特別規定外，準用關於刑事訴訟
    之規定。但經移送或發回、發交於民事庭後，應適用民事訴
    訟法。」刑事訴訟法第490 條定有明文。且按訴狀送達後，
    原告不得將原訴變更或追加他訴，但擴張或減縮應受判決事
    項之聲明者，不在此限，民事訴訟法第255 條第1 項第3 款
    定有明文。原告提起本件刑事附帶民事訴訟，原聲明請求被
    告給付3,205,500 元及自本件刑事附帶民事訴訟起訴狀繕本
    送達被告翌日起至清償日止，按年利率百分之5 計算之利息
    。嗣經本院刑事庭裁定移送本庭後，原告減縮請求金額為如
    其前揭聲明所示之金額，核屬減縮應受判決事項之聲明，揆
    諸前開規定，自應准許。
貳、實體部分：
一、原告主張前向第三人莊玉成借得系爭借款2,437,500 元，並
    委由被告轉交其償還之借款本金1,495,500 元及利息154 萬
    元，合計3,035,500 元，惟遭被告全數侵占而損害其權利。
    爰提起本件訴訟，依民法第544 條關於受任人損害賠償責任
    、同法第179 條不當得利返還請求權之法律關係，請求被告
    給付3,035,500 元及前揭遲延利息等語。
二、被告則以上開借款係原告之父甲○○向其借用，且原告僅交
    付借款利息154 萬元，並未清償借款本金等語，資為抗辯，
    惟認諾願給付上開154 萬元及其遲延利息，請求駁回原告其
    餘部分之請求。
三、原告主張其於86年4 月間急需金錢周轉，而被告當時係蘇財
    記房屋代書事務所負責人，從事抵押貸款等業務，乃以原告
    父親甲○○所有前揭房地設定抵押權予第三人莊玉成，且由
    甲○○簽發本票1 紙交付莊玉成，並委由被告辦理抵押權設
    定登記手續而借得系爭借款2,437,500 元，約定第1 年利息
    按每月62,500元計算，自第2 年起月息降為6 萬元。嗣原告
    自86年5 月25日起間起至88年8 月27日止，陸續交付如附表
    所示，合計1,495,500 元之現金予被告，用以清償系爭借款
    等情，業據其提出系爭協議書、前揭手寫收據各1 件及系爭
    22張收據為證（參本院卷第21至47頁、第63頁），並為被告
    所不爭執，堪信屬實。惟原告主張系爭借款係其經由被告向
    莊玉成所借用，且其除委由被告轉交上開1,495,500 元予莊
    玉成，用以清償借款本金外，另曾陸續交付合計154 萬元利
    息予被告，委由被告轉交莊玉成，惟遭被告全數予以侵占，
    則為被告以前詞所否認。是本件應審究之爭點為：（一）系
    爭借款之借款人為原告或其父甲○○？其貸與人為被告或莊
    玉成？（二）原告因償還系爭借款而交付被告之款項究係用
    以清償借款本金，或係用以支付借款利息？其交付之金額及
    得請求被告給付之金額？爰分別判斷如下。
四、經查，依卷附原告所提系爭協議書（參本院卷第81至82頁）
    所載，該協議書係兩造與第三人莊玉成於88年9 月7 日所訂
    定，其前言及第1 條明定兩造及莊玉成係因系爭借款之債務
    清償事宜為該件協議，並載稱「甲（即原告）乙（即被告）
    丙（即莊玉成）方茲確認甲方前透過乙方向丙方借款新台幣
    貳佰伍拾萬元，利息每月新台幣（下同）陸萬貳仟伍佰元整
    甲方自85年4 月25日（按應為86年5 月25日之誤載）起已逐
    月交付予乙方轉付予丙方（其中自86年4 月25日至88年8 月
    30日部分每月僅給付陸萬元），然乙方收受甲方交付利息後
    ，並未依約轉交予丙方。」等語，並於第2 條、第3 條約定
    被告應退還其所收取之利息金額234 萬元予原告，原告則於
    受領被告返還之款項後，負責對莊玉成清償其所借用之系爭
    借款「全部貸款及利息債務」，兩造並於次日即88年9 月8
    日再次會算，確認上開利息金額為154 萬元，核與卷附被告
    自認由其立具之前揭另紙手寫收據（參本院卷第63頁）記載
    被告係於87年4 月9 日「代收」原告交付之利息60,500元相
    符，自堪信為真實。是依上開協議書及收據所載，足認系爭
    借款係原告透過被告向莊玉成借用，貸與人為莊玉成而非被
    告，借款人則為原告而非原告之父甲○○，且甲○○係應原
    告請求，以保證人之地位簽發前揭本票交莊玉成收執，並以
    其所有系爭房地設定抵押權予莊玉成，作為原告向其借用系
    爭借款之擔保。是原告主張系爭借款係其經由被告向莊玉成
    借用，堪信為真實，被告辯稱系爭借款係原告之父甲○○向
    其借用，非原告透過其本人向莊玉成借用，核與上開事證不
    符，自無可採。
五、次按「當事人主張有利於己之事實者，就其事實有舉證之責
    任。」民事訴訟法第277 條前段定有明文。本件原告主張其
    就系爭借款曾交付前揭本金1,495,500 元及利息154 萬元，
    合計3,035,500 元予被告，委由被告轉交莊玉成，用以清償
    借款本息，惟被告抗辯原告僅支付上開利息154 萬元，而未
    曾清償借款本金，則原告自應就其曾各別交付上開本息予被
    告收受之事實負舉證責任。經查：
（一）原告前揭主張，固據其提出系爭協議書、22張收據及前揭
      手寫收據各1 件為證，並稱上開23張收據係其清償借款本
      金之收據，至於其支付借款利息部分則另記載於系爭協議
      書第1 條而未經被告出具收據。惟原告既主張上開23張收
      據，其中由被告手寫之收據係其清償系爭借款時，由被告
      親自立具交其收執，嗣經其連同被告另行立具交其收執之
      其他手寫收據加以整理，繕打內容並各別填載其金額如附
      表所示，且將該手寫收據原載金額60,500元之零頭500 元
      去除，僅記載其整數金額為60,000元後，一併交予被告簽
      名蓋章，既為被告所不爭執，則該手寫收據部分之實際清
      償金額應為60,500元，而非經過原告整理去除其零頭後之
      60,000元，且系爭22張收據之實際清償金額合計應為1,49
      6,000 元，原告將其合計金額載為1,495,500 元，自屬誤
      會。
（二）次查，經比對系爭22張收據之前11張即如附表編號1 至11
      所示，其各別清償日期及金額與前揭協議書第1 條所載原
      告自86年5 月25日起至87年3 月25日止，共11個月之每月
      給付日期相同。參以被告抗辯原告自87年4 月間起未依約
      按期還款，為原告所不爭執，且原告自該月份起所為如附
      表編號12至22所示各期清償日期及金額雖不甚規律，惟其
      中如附表編號17、20、21所示各期清償金額均為6 萬元，
      附表編號12則因合計原告另支付之前揭遲延利息500 元而
      為60,500元，即原告支付之該月份約定利息為6 萬元，另
      附表編號18、19所示原告於88年4 月28日、同年5 月27日
      連續2 個月給付45,000元、75,000元之平均金額亦為6 萬
      元【計算式：（45,000＋75,000）÷2 ＝60,000】，亦與
      該條所載及原告主張其自87年4 月起，每月給付金額減為
      6 萬元相同。至於附表編號13至16及22所示各期給付金額
      ，除其中編號13所示之20萬元應認係原告自87年4 月9 日
      支付如附表編號12所示之6 萬元後，間隔數月未再清償，
      嗣始於同年11月23日起恢復為按月給付，並於該日補繳前
      開期間之部分利息而一次給付20萬元外，其餘4 次按月給
      付之金額各為83,000元、65,000元、25,000元及75,000元
      ，其平均金額為62,000元【計算式：（83,000＋65,000＋
      25,000＋75,000）÷4 ＝62,000】，仍與上開6 萬元之約
      定金額相當。再參一般借款交易之清償習慣，如無特別約
      定，通常係先清償利息，再清償本金，及借款人如係清償
      本金，應以清償整筆金額而無零頭較為常見，且經清償部
      分本金後，其嗣後給付之各期利息金額自應依借款本金餘
      額遞減而隨同減少，不應續繳相同金額之利息。惟依附表
      所示，原告各期清償金額，其中編號1 至12各期均有500
      元零頭，依上開交易習慣判斷，難認係清償本金，且依原
      告主張其自86年5 月25日起至87年4 月25日止，每月付息
      62,500元，自87年5 月25日起至88年5 月25日止，則每月
      付息6 萬元（參本院卷第48頁），並未隨同本金餘額遞減
      而減少，亦難認為原告上開款項係清償本金。
（三）再參上開23張收據均未記載被告收受原告所交付之款項係
      用以清償借款本金，且系爭協議書第1 條亦載明被告於前
      揭期間向原告收取之款項為借款利息，並未記載被告曾收
      受原告清償借款本金，其第2 條、第3 條更約定於被告退
      還上開利息予原告受領後，原告應對莊玉成負責清償系爭
      借款之全部貸款及利息債務等情。則依民法第98條規定解
      釋當事人之意思表示，足認兩造與莊玉成訂定系爭協議書
      而為上開約定時，業已明確區分被告向原告收取並應退還
      原告之款項為上開利息，原告於受領被告退還之利息後，
      則應自行對莊玉成負責清償系爭借款之本金及利息，並無
      混淆之虞。綜上，足認系爭22張收據及前揭手寫收據所載
      款項即為系爭協議書第1 條之借款利息，且係原告支付各
      該期利息後，由被告各別立具予原告收執之收據，而非原
      告償還借款本金之收據。原告指稱系爭22張收據及前揭手
      寫收據均係其清償系爭借款本金之收據，自無可採；被告
      抗辯上開收據均係原告支付借款利息之收據，核屬有據。
（四）原告雖另提前揭台灣高等法院95年度上更（一）字第668
      號、95年度上訴字第4303號刑事判決各1 件（參本院卷第
      57至61頁、第93至105 頁）為其前揭主張之依據。惟按「
      附帶民事訴訟經移送民事庭後，即屬獨立民事訴訟，其移
      送後之訴訟程序，應適用民事訴訟法，刑事訴訟所調查之
      證據，及刑事訴訟判決所認定之事實，並非當然有拘束民
      事訴訟之效力。」（最高法院43年台上字第95號判例）；
      「刑事訴訟法第504 條所謂應以刑事判決所認定之事實為
      據者，係指附帶民事訴訟之判決而言，如附帶民事訴訟經
      送於民事庭後，即為獨立民事訴訟，其裁判不受刑事判決
      認定事實之拘束。」（最高法院48年台上字第713 號判例
      ）。本件既經本院依兩造所為主張及舉證，斟酌全辯論意
      旨及調查證據之結果而為前揭判斷，自不受上開刑事判決
      所認定事實之拘束，上開2 件刑事判決均不足為有利原告
      認定之依據。此外，原告既未舉證證明除經兩造確認，並
      經被告認諾同意給付之前揭154 萬元利息外，其曾另給付
      所指借款本金1,495,500 元予被告收受，是其主張被告侵
      占該部分款項，或被告受有該部分金額之不當得利，致其
      受有損害，自無可採。則原告請求被告給付逾上開154 萬
      元及其遲延利息之部分，自無依據。
六、綜上所述，被告抗辯原告就系爭借款僅清償前揭利息154 萬
    元，核屬可採；原告主張其就系爭借款除清償上開154 萬元
    利息外，另清償本金1,495,500 元，並遭被告侵占，核無可
    採。從而，原告提起本件訴訟，依民法第544 條關於受任人
    損害賠償責任、同法第179 條不當得利返還請求權之法律關
    係，請求被告給付3,035,500 元，除被告認諾同意給付之前
    揭154 萬元，及自本件刑事附帶民事訴訟起訴狀繕本送達被
    告翌日即95年8 月10日起至清償日止，按年利率百分之5 計
    算之遲延利息部分為有理由，應為被告敗訴之判決；其請求
    被告給付逾154 萬元及上開遲延利息之部分，則無理由，應
    駁回其該部分起訴。
七、本件事證已臻明確，兩造其餘主張陳述及舉證，經核與判決
    之基礎及結果均無影響，爰不另一一論述，附此敘明。
八、原告陳明願供擔保，請准宣告假執行，經核就其勝訴部分係
    本於被告認諾所為之判決，應依職權宣告假執行，原告所為
    該項陳述僅係促使本院行使職權之注意，另被告陳明願供擔
    保，請准宣告免為假執行，核無不合，爰酌定相當擔保金額
    准許之。至於原告敗訴部分，其假執行之聲請自無依據，爰
    併予駁回。
九、結論：本件原告之訴為一部有理由，一部無理由，依民事訴
    訟法第79條、第389 條第1 項第1 款、第392 條第2 項，判
    決如主文。
中　　華　　民　　國　　96　　年　　5 　　月　　31　　日
                  民事第一庭  審判長法　官  郭琇玲
                                    法  官  吳爭奇
                                    法  官  陳勇松
以上正本係照原本作成。
如對本判決上訴，須於判決送達後20日內向本院提出上訴狀。
中　　華　　民　　國　　96　　年　　6 　　月　　4 　　日
                                    書記官　陳夏施
┌──────────────────────────┐
│附表：                           95年度訴字第1856號 │
├──┬───────┬───────┬───────┤
│編號│交 付 日 期   │金額（新台幣）│備         註 │
├──┼───────┼───────┼───────┤
│ 1  │ 86年5月25日  │   62,500元   │              │
├──┼───────┼───────┼───────┤
│ 2  │ 86年6月25日  │   62,500元   │              │
├──┼───────┼───────┼───────┤
│ 3  │ 86年7月25日  │   62,500元   │              │
├──┼───────┼───────┼───────┤
│ 4  │ 86年8月25日  │   62,500元   │              │
├──┼───────┼───────┼───────┤
│ 5  │ 86年9月25日  │   62,500元   │              │
├──┼───────┼───────┼───────┤
│ 6  │ 86年10月25日 │   62,500元   │              │
├──┼───────┼───────┼───────┤
│ 7  │ 86年11月25日 │   62,500元   │              │
├──┼───────┼───────┼───────┤
│ 8  │ 86年12月25日 │   62,500元   │              │
├──┼───────┼───────┼───────┤
│ 9  │  87年1月25日 │   62,500元   │              │
├──┼───────┼───────┼───────┤
│10  │  87年2月25日 │   62,500元   │              │
├──┼───────┼───────┼───────┤
│11  │  87年3月25日 │   62,500元   │              │
├──┼───────┼───────┼───────┤
│12  │   87年4月9日 │   60,000元   │實際交付金額為│
│    │              │              │60,500元      │
├──┼───────┼───────┼───────┤
│13  │ 87年11月23日 │  200,000元   │              │
├──┼───────┼───────┼───────┤
│14  │ 87年12月30日 │   83,000元   │              │
├──┼───────┼───────┼───────┤
│15  │  88年1月27日 │   65,000元   │              │
├──┼───────┼───────┼───────┤
│16  │  88年2月25日 │   25,000元   │              │
├──┼───────┼───────┼───────┤
│17  │  88年3月24日 │   60,000元   │              │
├──┼───────┼───────┼───────┤
│18  │  88年4月28日 │   45,000元   │              │
├──┼───────┼───────┼───────┤
│19  │  88年5月27日 │   75,000元   │              │
├──┼───────┼───────┼───────┤
│20  │  88年6月28日 │   60,000元   │              │
├──┼───────┼───────┼───────┤
│21  │  88年7月25日 │   60,000元   │              │
├──┼───────┼───────┼───────┤
│22  │  88年8月27日 │   75,000元   │              │
├──┴───────┴───────┼───────┤
│              合  計：1,495,500元   │實際交付金額合│
│                                    │計1,496,000元 │
│                                    │              │
└──────────────────┴───────┘
